臺灣臺南地方法院柳營簡易庭民事判決
110年度營簡字第515號
原      告  林士雄  
訴訟代理人  黃紹文律師
被      告  白清山  

            白麗雲  

            白宗堙  

            白宗仁  


            白今蓮  

            林圭枝  

            林娟    

            蔡朝川  

            蔡朝旺  

            蔡玉燕  

            陳淑美  

            陳美秀  

            陳家文  

            林囷寪  

            林育民  

            林郁瑄  

            李清雄  

            李國輝  

            李玲嬌  


            李佳蓉  

            李香滿  

            林瑞成律師即林陳秀雲之遺產管理人

上列當事人間請求塗銷土地抵押權登記等事件，經本院柳營簡易
庭於民國111年5月10日言詞辯論終結，判決如下：
    主      文
一、被告應將如附表所示編號1、編號2之抵押權辦理繼承登記後
    ，予以塗銷。
二、訴訟費用由被告連帶負擔。　　
　　事實及理由
壹、程序方面：
一、訴狀送達後，原告不得將原訴變更或追加他訴，但請求之基
    礎事實同一者或該訴訟標的對於數人必須合一確定時，追加
    其原非當事人之人為當事人者，不在此限；不變更訴訟標的
    ，而補充或更正事實上或法律上之陳述者，非為訴之變更或
    追加，民事訴訟法第255條第1項第2款、第5款、第256條分
    別定有明文。又原告於判決確定前，得撤回訴之全部或一部
    ，亦為同法第262條第1項前段所明定，經查：
 1、原告起訴時原列訴外人即如附表所示編號1、2抵押權(下稱
    系爭抵押權)之原抵押權人白水分、白黃素梅為被告，並聲
    明：「1、白水分應將如附表所示編號1(下稱系爭A抵押權)
    之抵押權予以塗銷。2、白黃素梅應將如附表所示編號2(下
    稱系爭B抵押權)之抵押權予以塗銷。」因白水分、白黃素梅
    已分別於原告起訴前之民國57年7月4日、63年3月27日死亡
    ，原告乃於110年10月8日具狀撤回對白水分、白黃素梅之訴
    ，並追加白水分、白黃素梅之繼承人即丁○○、戊○○、丙○○、
    乙○○、甲○○、子○○、辰○、酉○○、戌○○、申○○、未○○、巳○○
    、午○○、寅○○、丑○○、卯○○及訴外人李白菜為被告，聲明：
    「1、上開被告應將系爭A抵押權予以塗銷。2、上開被告應
    將系爭B抵押權予以塗銷。」於110年11月29日，因李白菜亦
    已於99年2月20日死亡，原告乃具狀撤回對李白菜之訴，並
    追加李白菜之繼承人即癸○○、壬○○、庚○○、己○○、辛○○(下
    稱癸○○等5人)為被告，另白水分、白黃素梅之繼承人林陳秀
    雲於109年7月31日死亡，林陳秀雲因其繼承人即被告寅○○拋
    棄繼承而已無繼承人，原告乃追加林陳秀雲之遺產管理人為
    被告，原告於111年4月18日具狀特定林陳秀雲之遺產管理人
    為林瑞成律師，並聲明為：「1、被告丁○○、戊○○應就系爭
    抵押權辦理繼承登記。2、被告應將系爭A抵押權予以塗銷。
    3、被告應將系爭B抵押權予以塗銷。」末於111年5月10日言
    詞辯論期日中變更其聲明為：「1、被告應將系爭A抵押權辦
    理繼承登記後，予以塗銷。2、被告應將系爭B抵押權辦理繼
    承登記後，予以塗銷。」
 2、核原告所為上開聲明之變更，係本於原告請求塗銷系爭抵押
    權之同一基礎事實所為，就追加李白菜之繼承人即癸○○等5
    人及林陳秀雲之遺產管理人林瑞成律師為被告部分，則為訴
    訟標的對於數人必須合一確定，而追加其原非當事人之人為
    當事人所為之被告追加，另就補正林陳秀雲遺產管理人之完
    整姓名為林瑞成律師部分則僅屬原告事實上陳述之補充，揆
    諸上開規定，均無不合，應予准許。
 3、就原告撤回對白水分、白黃素梅、李白菜之訴部分，因撤回
    時，該等人尚未就本案為言詞辯論，毋庸得其同意即得撤回
    ，原告所為撤回，與前開規定，並無不合，自應發生撤回效
    力。
二、除被告丁○○、乙○○外，其餘被告均經合法通知，無正當理由
    ，均未於言詞辯論期日到場，核無民事訴訟法第386條所列
    各款情形，爰依原告之聲請，由其一造辯論而為判決。
貳、實體方面：
一、原告起訴主張：
(一)坐落臺南市○○區○○段○○○○段00000地號土地(下稱系爭土地)
    原為訴外人陳菊花所有，陳菊花死後，原告於110年4月20日
    繼承取得系爭土地，系爭土地上現存有分別以白水分、白黃
    素梅為抵押權人之系爭A、B抵押權，於白水分、白黃素梅死
    後均由被告繼承。又系爭A、B抵押權所擔保債權(下分別稱
    系爭A、B債權)之清償日期分別為46年10月21日、54年9月29
    日，其請求權消滅時效並已因被告未為請求，而自46年10月
    21日、54年9月29日起分別起算15年，先後於61年10月21日
    、69年9月29日消滅時效完成，被告復未於該債權請求權消
    滅時效完成後之5年內即66年10月21日、74年9月29日前實行
    系爭抵押權，系爭抵押權依民法第880條規定應已消滅。
(二)白水分、白黃素梅已先後於57年7月4日、63年3月27日死亡
    ，被告為其繼承人，並因系爭抵押權之消滅，負有塗銷系爭
    抵押權之義務，惟被告尚未就系爭抵押權辦理繼承登記，應
    於為繼承登記後，始有權塗銷系爭抵押權。爰依民法第759
    條、第767條第1項中段規定，請求被告就系爭抵押權辦理繼
    承登記後塗銷系爭抵押權。並聲明：如主文第1項所示。
二、被告等則以：
(一)被告乙○○：依一般社會常情，此情況多為債務人實際已清償
    債務，並取得清償證明，僅因節省費用，而未委託代書辦理
    塗銷抵押權之事宜。債權人亦未交代後代子孫，導致抵押權
    人之繼承人不知此事，是對於原告請求塗銷系爭抵押權，並
    無意見。
(二)被告丁○○：請依法判決。
(三)其餘被告均未於言詞辯論期日到場，亦均未提出書狀作何聲
    明或陳述。
三、得心證之理由：
(一)原告主張之上開事實，業據提出與其所述相符之系爭土地土
    地登記謄本、白水分、白黃素梅戶籍資料、繼承系統表、林
    陳秀雲除戶謄本、繼承系統表、臺灣高雄少年及家事法院（
    下稱高少家法院）109年10月29日高少家宗家司優109年度司
    繼字第3873號公告、高少家法院110年度司繼字第5787號民
    事裁定、李白菜繼承系統表等件為證，復有李白菜個人戶籍
    資料在卷可稽，綜合上開證據調查結果，堪信原告之主張為
    真實。
(二)按塗銷抵押權登記，乃使物權消滅之行為，屬處分行為，依
    民法第759條規定因繼承、強制執行、徵收、法院之判決或
    其他非因法律行為，於登記前已取得不動產物權者，應經登
    記，始得處分其物權。所有權人提起塗銷抵押權登記訴訟，
    在抵押權人死亡時，於其繼承人尚未繼承登記前，固不得塗
    銷抵押權，惟提起塗銷抵押權之訴，合併請求繼承人應先辦
    理繼承登記，不但符合訴訟經濟原則，亦與上開規定之旨趣
    無違。經查，系爭A、B抵押權人白水分、白黃素梅分別已於
    57年7月4日、63年3月27日死亡，二抵押權均由被告繼承，
    惟被告尚未辦理繼承登記，有白水分、白黃素梅戶籍資料、
    繼承系統表及系爭土地土地登記謄本在卷可參，是原告請求
    被告應就系爭抵押權辦理繼承登記，即屬有據，應予准許。
(三)請求權，因15年間不行使而消滅；消滅時效，自請求權可行
    使時起算；以抵押權擔保之債權，其請求權已因時效而消滅
    ，如抵押權人，於消滅時效完成後，5年間不實行其抵押權
    者，其抵押權消滅，民法第125條前段、第128條前段、第88
    0條分別定有明文。又所有人對於妨害其所有權者，得請求
    除去之，民法第767條第1項中段亦有明文。而所有人排除侵
    害請求權，為物權，有對世之效力；抵押權之設定登記及抵
    押權內容變更之登記，既屬抵押人與抵押權人雙方合意而經
    登記始得成立生效之行為。倘抵押權業已消滅，仍未為抵押
    權登記之塗銷時，則所有人自得基於所有人之排除侵害請求
    權訴請排除之（最高法院96年度台上字第859號判決意旨參
    照）。系爭A、B抵押權所擔保之系爭A、B債權分別以46年10
    月21日、54年9月29日為清償期，已如前述，則系爭A、B債
    權之請求權消滅時效分別自46年10月21日、54年9月29日起
    起算15年，迄至61年10月21日、69年9月29日均已消滅時效
    完成，被告於繼承系爭A、B抵押權後未行使系爭A、B債權，
    復未於系爭A、B債權請求權消滅時效完成後之5年除斥期間
    （即自61年10月21日起至66年10月21日止、自69年9月29日
    起至74年9月29日止）內行使系爭A、B抵押權，系爭A、B抵
    押權均已因除斥期間之經過而消滅。系爭抵押權既已消滅，
    倘仍存在系爭土地將是對所有權中擔保物權之限制，使原告
    之所有權未能圓滿，是原告自得依民法第767條第1項中段之
    規定，請求被告塗銷系爭抵押權登記，使其所有權歸於圓滿
    ，原告之上開主張，要屬有據。
四、綜上所述，原告依民法第759條、第767條第1項中段之規定
    ，請求被告就系爭抵押權辦理繼承登記後，將系爭抵押權予
    以塗銷，為有理由，應予准許。
五、民事訴訟法第389條第1項第3款規定適用簡易程序所為被告
    敗訴之判決者，法院應依職權宣告假執行。但依強制執行法
    第130條第1項規定，就命債務人為一定之意思表示之執行名
    義，視為自判決確定或執行名義成立時，已為其意思表示，
    使之與債務人現實上已為意思表示具有相同之效果，以實現
    債權人之請求；此係因該項債務，僅在使債權人取得債務人
    之意思表示之法律效果，即可達執行之目的，故債權人不得
    聲請強制執行。而宣告假執行之前提，須該判決內容得為強
    制執行者，故命被告為意思表示之判決如許宣告假執行，將
    使債務人即被告意思表示之效力提前發生，除與強制執行法
    第130條規定不合外，亦因此類判決內容不適於強制執行，
    自亦不適於宣告假執行。故本件未依前開法條依職權宣告假
    執行，附此敘明。
六、訴訟費用，由敗訴之當事人負擔；共同訴訟人因連帶或不可
    分之債敗訴者，應連帶負擔訴訟費用，民事訴訟法第78條、
    第85條第2項分別定有明文。本件為被告敗訴之判決，訴訟
    費用即應由被告連帶負擔，爰判決如主文第2項所示。
七、據上論結，本件原告之訴為有理由，依民事訴訟法第436條
    第2項、第385條第1項前段、第78條、第85條第2項，判決如
    主文。　　
中　　華　　民　　國　　111 　年　　5 　　月　　17　　日
                  臺灣臺南地方法院柳營簡易庭
                              法  官  陳協奇
以上正本係照原本作成。
被告如不服本判決，應於送達後20日內，向本院提出上訴狀並表明上訴理由，如於本判決宣示後送達前提起上訴者，應於判決送達後20日內補提上訴理由書（須附繕本）。如委任律師提起上訴者，應一併繳納上訴審裁判費。　　　　　　　　　　　　　　
中　　華　　民　　國　　111 　年　　5 　　月　　18　　日
　　　　　　　　　　　　　　　書記官  洪季杏
　　　　　　　　　　　　　　　
附表：    編號 地號 面積 (平方公尺) 權利範圍 1 臺南市○○區○○段○○○○段00000地號土地 3220 1分之1  抵押權設定情形（登記次序：0000-000）：        1.收件年期及字號：45年-字第000633號 2.登記日期：45年10月27日 3.登記原因：設定 4.權利人：白水分 5.債權額比例：全部1分之1 6.擔保債權總金額：新臺幣1,500元正 7.存續期間：自45年10月21日至46年10月21日 8.清償日期：46年10月21日 9.利息（率）：月息參分伍厘 10.遲延利息（率）：依照契約約定 11.違約金：依照契約約定 12.債務人及債務額比例：鄭松昆 13.權利標的：所有權 14.標的登記次序：0002 15.設定權利範圍：全部1分之1 16.證明書字號：(空白) 17.設定義務人：鄭松昆 18.其他登記事項：(空白)   編號 地號 面積 (平方公尺) 權利範圍 2 臺南市○○區○○段○○○○段00000地號土地 3220 1分之1  抵押權設定情形（登記次序：0000-000）：        1.收件年期及字號：53年鹽地字第019403號 2.登記日期：53年12月19日 3.登記原因：設定 4.權利人：白黃素梅 5.債權額比例：全部1分之1 6.擔保債權總金額：新臺幣7,700元正 7.存續期間：自53年11月29日至54年9月29日 8.清償日期：54年9月29日 9.利息（率）：月息壹分 10.遲延利息（率）：每百元日息壹角 11.違約金：依照契約約定 12.債務人及債務額比例：鄭松昆 13.權利標的：所有權 14.標的登記次序：0002 15.設定權利範圍：全部1分之1 16.證明書字號：053鹽字第003182號 17.設定義務人：鄭松昆 18.其他登記事項：(空白)